【裁判字號】    97,訴,410
【裁判日期】    971008
【裁判案由】    有關教育事務
【裁判全文】
臺北高等行政法院判決
                                     97年度訴字第00410號
                              .
原      告  甲○○
被      告  教育部
代  表  人  乙○○
訴訟代理人  丁○○
            丙○○
上列當事人間因有關教育事務事件，原告不服教育部中央教師申
訴評議委員會中華民國97年01月09日台申字第0970003025號申訴
決定，提起行政訴訟，本院判決如下：
    主  文
原告之訴駁回。
訴訟費用由原告負擔。
    事  實
一、事實概要：原告係慈濟大學講師，於民國96年03月29日以慈
    大人字第0960000372號函報被告送審助理教授資格，案內附
    代表作品「我們為土地而戰」（片長72分鐘）電影劇本1份
    ，因送審類別疑義，經被告以96年4 月9 日台學審字第0960
    050021號函請慈濟大學補正，該校於96年04月23日以慈大人
    字第0960000491號函補正後再報。嗣經被告依原告所屬領域
    歸類後，由被告聘請之該學術領域具實務經驗之簽審顧問，
    就專業領域之考量，推薦4 名審查人進行審查，審查成績分
    別評為60分、63分、80分及82分。因原告任校學校採計教學
    服務成績，故作品審查分數以65分為及格，且依專科以上學
    校教師資格審定辦法第27條後段及第29條之規定，以作品、
    成就證明送審者，被告應一次送4 位學者專家審查，且其審
    查結果，須3 位審查人給予及格者方可通過，本件審查因僅
    2 位審查人給予及格，故原告經審查未獲助理教授資格。經
    被告以96年09月03日台學審字第0960135459號函（下稱原處
    分）請慈濟大學轉知原告審查結果，原告不服，向被告所屬
    中央教師申訴評議委員會提起申訴，經申訴駁回，原告提起
    再申訴，經被告於97年02月13日以台申字第0970021627號函
    轉請本院審理。
二、兩造聲明：
  (一)原告聲明：
  1.原處分及申訴決定均撤銷。
  2.被告應重新審查原告升等助理教授，並作成原告助理教授資
    格審查通過之行政處分。
  3.訴訟費用由被告負擔。
  (二)被告聲明：
  1.駁回原告之訴。
  2.訴訟費用由原告負擔。
三、兩造之爭點：
甲、原告主張：
  (一)被告審查程序失當：
  1.原告之作品係屬藝術類科導演類別，被告曾函請原告補正劇
    本，惟依被告所屬學術審議委員會事後說明，本件審查人之
    遴選，被告係送請藝術類科所屬藝術－導演類簽審顧問，推
    薦審查委員，被告先將原告送審之著作歸類為劇本送審，並
    要求原告補正劇本，但在審查委員之遴選上卻告知為藝術導
    演簽審顧問，前後不一，若審查委員當中有劇本專業背景者
    ，並以劇本類標準審查原告之作品，則有失公允，原告合理
    疑慮被告審查程序失當，損害原告權益。
  2.原告送審資料包括「從殖民壓抑到主體抵抗的原住民族紀錄
    片－兼談變動中的紀錄片工作者」論文，該論文雖非直接討
    論送審紀錄片中內容，但其中對臺灣原住民族之殖民地位、
    如何透過抵抗建立主體認同以及紀錄片工作者可扮演的角色
    ，皆一一探討，實乃展現原告一貫理念、創作精神之學理與
    文獻論述。被告所屬學術審議委員會非學術審查委員，並非
    本件之審查人，其對原告申訴之函覆說明認上開論文內容與
    送審紀錄片無關，顯不符程序。
  (二)原告質疑本件審查委員之學術領域與原告學術領域未符：被
    告雖稱已就原告教師資格審查履歷表填載之所屬學術領域、
    原告學經歷背景、任教科目、代表作品摘要及5 年內參考作
    品內容等作一綜合判斷，故本件審查委員均為該領域之教授
    ，且與原告學術領域相關云云，惟查臺灣學術界和原告所屬
    相關學術領域者（紀錄片導演）擁有教授學位資格者為數極
    少，而劇情片導演、電影研究者、劇本創作、或其他藝術類
    等，均非原告所屬相關學術領域範疇，為避免其中或有審查
    委員未與原告學術領域相關者，必須釐清審查委員之學術領
    域是否屬於紀錄片導演，以維護正當審查程序與公正性。
  (三)本件審查標準並未確立，應重開審查：
    申訴決定雖認原告係以藝術作品送審，審查項目包含：代表
    作品之文化社會性、機能性、技術性、藝術性；創作報告（
    含創作理念、學理基礎、內容形式、方式技巧、藝術價值與
    貢獻等）；送審5 年內在相關教學領域內之具體成果。而綜
    觀原告作品之審查意見表，審查委員均認原告之創作報告不
    足，文獻研究及創作理念論述簡略云云，惟原告係以紀錄片
    送審，當紀錄片導演所運用之影像足以清楚表達創作理念、
    學理基礎、意識形態、形式、技術與藝術觀點時，為何還需
    要以文字論述? 若文字論述亦為紀錄片導演升等審查之明確
    標準，何以有2 位審查委員給予原告82分之高分評價，由此
    可見審查標準並未確立。當以文字論述為主的審查委員碰到
    以影像內容論述為主的審查委員發生審查標準不一時，應以
    原告之權益為考量，重開審查。
  (四)原告對於本件審查委員意見與審查成績之疑慮：
  1.本件原告升等審定成績分別為60分、63分、80分及82分，高
    低差距甚大。2 份給予不及格分數之審查委員意見強調「原
    創告作報告相當不足、學理基礎不足，應該多投入更多的文
    獻研究，才足以說服此代表作品具更深的理論基礎」，且其
    多是強調文字論述之不足。另2 份給予及格分數之審查委員
    認為原告送審代表著作之影像內容已足夠呈現社會性、技術
    性、藝術性、創作理念、學理基礎、內容形式、方式技巧、
    藝術價值等力道，而給80分以上之分數。若紀錄片導演送審
    之作品均能充分呈現後者，何以非得再用文字論述形式來表
    達? 文字性的學術論著若非為被告對紀錄片導演審查的公開
    標準，那麼對原告（紀錄片導演）即屬苛求。
  2.由於「影像」具有紀錄與重現現實世界的獨特本質，影像已
    經跳脫工具化、工技化的運用與思考，並擺脫依附文字、陪
    襯文字的角色，獨立反映現實世界、社會現象，並在影像中
    完整包含意識形態、創作學理、形式內容、藝術美學之展現
    。原告所提出之論文「從殖民壓抑到主體抵抗的原住民族紀
    錄片－兼談變動中的紀錄片工作者」以及送審相關文字論述
    ，是原告長期以來的一貫學理、創作、文獻探討等論述，並
    提出社會批判與反思，而所提出送審之紀錄片代表作品就是
    結合以上之精神與論述以影像方式來表達，並在多次公開放
    映作出影片之社會貢獻；若以原告是否將創作理念以學術形
    式表達，則該論文即已具備此項條件。
  (五)綜上所述，本件審查確有如上之瑕疵，爰請求判決如訴之聲
    明。
乙、被告主張：
  (一)依被告95年11月06日修正之「專科以上學校教師資格審查辦
    法」附表一：藝術類科教師以藝術作品及成就證明送審教師
    資格之規定，送審類別為導演者須送繳所擔任導演之電影拷
    貝並附完整導演工作本、劇本。以電影片作品（長片）送審
    者：5年內不得少於80分鐘；以電影劇本（長片）送審者：5
    年內不得少於3 本，每本不得少於80分鐘。原告係慈濟大學
    講師，於96年03月29日以慈大人字第0960000372號函報被告
    申請助理教授資格審查，因原告僅附代表作品「我們為土地
    而戰」（片長72分鐘）電影劇本1 份，無法判斷其究以電影
    片作品或以電影劇本送審，始函請該校補正再報。經該校於
    96年04月23日以慈大人字第0960000491號函補正說明，確認
    原告係申請以電影類長片中之導演乙項送審後，即由該學術
    領域之藝術－導演類簽審顧問，就專業領域之考量，推薦4
    名審查委員審查，並無原告所稱不一致之情形。
  (二)就審查委員之學術領域部分，關於審查委員之遴選，被告係
    送請簽審顧問就原告教師資格審查履歷表填載之所屬學術領
    域、原告學經歷背景、任教科目、代表著作摘要及5 年內參
    考著作內容等作一綜合判斷。且基於低階不高審之原則，本
    案簽審顧問推薦具電影專業涵養及實務經驗之藝術類科教授
    為審查委員，與原告學術領域相關，未有不當。又本案於96
    年原告提起申訴時，被告所屬學術審議委員會依中央教師申
    訴評議委員會之要求，業提供4 位審查委員之專業背景資料
    予該會參考，經該會討論後，亦認為選任之審查委員專長學
    術領域與原告送審之代表著作學術領域相符合。
  (三)本件審查意見均係審查委員就專業審查角度所作之專業判斷
    ，應予以尊重：
  1.原告針對2 份給予不及格分數之審查意見提出質疑，並就審
    查委員所指「潘老師之創作報告相當不足，如學理基礎部分
    只有1 頁半的篇幅，對於在學校任教的老師而言，是很大的
    缺點」、「對於紀錄片的學理基礎陳述簡單，未能針對過去
    相關國內外文獻進行分析比較，整理成嚴謹的創作理論基礎
    」、「創作理念與支持的文獻敘述仍有深化的空間」、「所
    送資料無法顯現創作者在教學上的情形，也無法顯示將創作
    理念與架構實踐於教學或研究領域之資料」等意見，認係屬
    個人認知，惟2 份審查意見均係審查委員就專業審查角度所
    作之專業判斷，原告並未提出具有專業學術依據之具體理由
    ，動搖該專業審查之可信度與正確性。且本件係對助理教授
    資格之審查，酥教師負有知識傳達之任務，須將其升等成果
    以文字記錄，供學生及其他學者參考，故依教育人員任用條
    例第14條第2 項規定，藝術類科教師雖免以學術著作升等，
    惟其創作成果仍須以文字記錄之「創作報告」（含創作理念
    、學理基礎、內容形式、方式技巧、藝術價值與貢獻等），
    始符合送審規定。再者，依被告「專科以上學校藝術類科教
    師作品審查意見表電影類（甲表）」之分數比例，創作報告
    占升等助理教授代表作品之40% ，顯見其重要性，故助理教
    授之升等並非僅考量其「影像內容」之貢獻，而仍須考量原
    告之理論研究基礎及文字論述作品之能力。
  2.綜觀2 份給予不通過之審查委員見解相近，且具體臚列審查
    意見及缺點；丁審查委員雖給予通過（80分），惟其審查意
    見中亦指出「創作報告之創作理念與學理基礎的撰寫方式與
    論述內容均過於粗糙簡略，無法與作品相襯」，其意見與上
    開2 位審查委員不通過之審查意見相同。另原告對於4 位審
    查委員審查成績落差過大之疑慮部分，審查委員本其專業學
    術判斷獨立進行，其專業見解雖有仁智之見，尚不因原告認
    知標準不同，而否定審查委員之評審結果，故仍應予以尊重
    。
  (四)依「專科以上學校教師資格送審作業須知」第4 點第3 款第
    1 目規定：報部複審時，須檢附教師資格履歷表、著作目錄
    一覽表，並同代表著作及參考作及其他相關資料裝袋，．．
    ．一次彙報本部。」另「專科以上學校教師資格審定辦法」
    第11條第2 款規定：「本條例第14條第2 項所定專門著作，
    應符合下列規定：...2、於送審前5 年內及取得前一等及教
    師資格後，在國內外學術或專業刊物發表... ，或在國內外
    具有正式審查程序研討會發表且集結成冊公開發行。」經查
    ，原告於96年04月23日以慈大人字第0960000491號函補正其
    送審資料之代表著作、參考著作內容並無登載「從殖民壓抑
    到主體抵抗的原住民紀錄片－兼談變動中的紀錄片工作者」
    一文（該函所附教師資格履歷表參照），且上開論文乃原告
    於90年04月發表於「影像與民族誌研討會」之研討會論文，
    已超過送審前5 年內之規定，自無經審查委員審查之必要。
  (五)綜上所陳，被告辦理大專院校教師之資格審查，皆遵循明定
    之法令規章及作業程序辦理，對於教師資格之學術專業審查
    意見予以充分尊重並作為審定結果之依據，以維護教師資格
    審查制度。本件原處分及申訴決定於法並無違誤，爰請判決
    如聲明所示。
    理  由
一、被告起訴時之代表人為杜正勝，嗣於訴訟中變更為乙○○，
    並經其具狀聲明承受訴訟，核無不合，應予准許。
二、按「大學、獨立學院及專科學校教師之聘任、升等均應辦理
    資格審查．．．。」、「專科以上學校教師資格之審定分初
    審及複審二階段，分別由學校及教育部行之。教師經初審合
    格，由學校報請教育部複審，複審合格者發給教師證書。」
    、「專科以上學校教師資格審定辦法由教育部定之。」教育
    人員任用條例第14條第4 項，及教師法第9 條第1 項、第10
    條定有明文。次按：「以作品、成就證明或技術報告送審者
    ，依所屬領域歸類後，由被告聘請各該領域具實務經驗之顧
    問推薦具實務經驗之教師或實務界具教師資格之專家審查。
    」、「以作品、成就證明送審者，被告一次送4 位學者專家
    審查，審查人不得低階高審。」、「被告辦理複審時，以專
    門著作或技術報告送審者，其審查結果，2 位審查人給予及
    格者為通過；以作品、成就證明送審者，其審查結果，3 位
    審查人給予及格者為通過。」專科以上學校教師資格審定辦
    法第25條第3 款、第27條後段、第29條亦有明文。
三、本件原告慈濟大學傳播學系講師，96年03月29日由該校函報
    被告，以紀錄片作品送審助理教授資格。經被告將原告送審
    之作品送請該學術領域簽審顧問，推薦4 位專家學者進行審
    查，作品審查分數以65分為及格，且須3 位審查人給予及格
    者方可通過。經審查後成績分別評定為63分、60分、82分及
    80分，審查結果不予通過等情，有慈濟大學96年03月29日以
    慈大人字第0960000372號函、原告教師資格審查履歷表、被
    告96年09月03日台學審字第0960135459號函影本附於原處分
    卷可稽，且為兩造所不爭執，故此部分之事實，堪信為真實
    。
四、原告主張被告曾命其補正劇本，然嗣後又稱原告係以電影類
    長片之電影劇本送審，因認審查委員中如有劇本類委員參與
    ，將影響其權益云云。本件被告固不否認曾命原告補正劇本
    ，然主張係因原告僅附代表作品「我們為土地而戰」（片長
    72分鐘）電影劇本1 份，致其無法判斷原告究以電影片作品
    或以電影劇本送審，始函請該校補正再報，但經慈濟大學以
    96年04月23日以慈大人字第0960000491號函補正說明，即已
    確認原告係申請以電影類長片中之導演乙項送審，故即洽由
    該學術領域之藝術－導演類簽審顧問，推薦審查委員等語，
    經查原告前向被告中央教師申訴評議委員會申訴時，該委員
    會已就各該審查委員之專長學術領域進行審查，並認與原告
    送審所屬學術領域相符合，有該會97年01月09日台申字第09
    70003025號申訴評議書在卷可稽，此外復經本院核閱被告檢
    具之審查委員背景資料一覽表（依法應予保密之資料），亦
    可確認各委員之學術專長領域並非劇本類別，是以原告疑認
    有劇本類領域之審查委員，參與本件審查，應屬其個人之推
    測，核與事實不符，尚不足採。
五、原告另主張本件送審作品為其執導之紀錄片，故應由具有紀
    錄片導演專長之審查委員，始有資格參與審查，如屬劇情片
    導演、電影研究者、劇本創作、或其他藝術類等，均非原告
    所屬相關學術領域範疇，不得參與審查云云。惟查：
  (一)按大學教師升等資格之審查，關係大學教師素質與大學教學
    、研究水準，並涉及人民工作權與職業資格之取得，除應有
    法律規定之依據外，主管機關所訂定之實施程序，尚須保證
    能對升等申請人專業學術能力及成就作成客觀可信、公平正
    確之評量，始符合憲法第二十三條之比例原則。且教師升等
    資格評審程序既為維持學術研究與教學之品質所設，其決定
    之作成應基於客觀專業知識與學術成就之考量，此亦為憲法
    保障學術自由真諦之所在。故各大學校、院、系( 所) 教師
    評審委員會，本於專業評量之原則，應選任各該專業領域具
    有充分專業能力之學者專家先行審查，將其結果報請教師評
    審委員會評議。教師評審委員會除能提出具有專業學術依據
    之具體理由，動搖該專業審查之可信度與正確性，否則即應
    尊重其判斷。受理此類事件之行政救濟機關及行政法院自得
    據以審查其是否遵守相關之程序，或其判斷、評量有無違法
    或顯然不當之情事。（司法院釋字第462號解釋參照）
  (二)本件原告送審紀錄片作品，被告依專科以上學校教師資格審
    定辦法、及專科以上學校藝術類科教師以作品及成就證明送
    審教師資格作業要點相關規定，就送審作品所屬領域歸類後
    ，由被告聘請分科簽審顧問推薦4 位審查人審查，核其程序
    並無不合。原告雖認僅得由具紀錄片導演專業背景之人，進
    行本件審查，惟藝術類科之學術領域劃分，有其專業性，本
    件既先委由分科簽審顧問，參酌原告教師資格審查履歷表填
    載之所屬學術領域，及原告學經歷背景、任教科目、代表著
    作摘要及5 年內參考著作內容等作綜合判斷後，推薦4 位相
    關藝術領域之教授為審查人，且其等之學術專長領域，亦經
    被告中央教師申訴評議委員會認與原告送審所屬學術領域相
    符合，核與前開司法院釋字第462 號解釋意旨及前開審定辦
    法及作業要點，並無不合。此項專業領域判斷之專業意見，
    既經簽審顧問及前開教師申訴評議委員會判斷，原告亦未能
    提出具體專業學術依據，可認本件審查人之專業，非屬原告
    送審作品之相關學術領域，自難僅憑原告意見，認僅有紀錄
    片導演方具審查資格，故原告之主張，尚難憑採。
  (三)且查，依審查意見內容及結果以觀，4 位審查人均已將原告
    送審作品及相關資料之優點、缺點，具體指明，內容詳實，
    其中3 位審查人均認原告創作報告仍待加強，故其等顯非主
    觀、抽象之評論。原告雖主張紀錄片之作品，其特點在於以
    影像傳達概念，無庸再藉文字論述云云，惟送審作品應附整
    體作品之創作報告，其內容應包括創作理念、學理基礎、內
    容形式、方法技巧，如送審通過，送審人尚應將創作報告正
    式出版，且其分數比例占升等助理教授代表作品之40% ，顯
    見助理教授之升等並非僅考量其送審作品，對於與教學相關
    之創作理念及學理基礎，均需一併衡量，以達成維持學術研
    究及教學品質目標，故本件評審意見及評分，係審查人本於
    其學識素養與經驗所為專門學術上獨立公正之智識判斷，具
    有高度之專業性與屬人性，如無判斷逾越或判斷濫用之情形
    ，即難指為違法，本件原告對於審查委員之評語雖可能未能
    贊同，然並無專門學術依據之具體理由，足以動搖前揭審查
    意見之可信度及正確性，則被告陳稱其尊重審查委員之判斷
    、評量，應無不合，此外亦無證據顯示原處分有何判斷逾越
    、判斷疏漏或判斷濫用之情事，自難僅以原告之個人意見，
    即遽認原處分有違法情事。
六、綜上所述，被告依前開審查意見，作成原告助理教授審查不
    通過之處分，於法並無違誤，訴願決定予以維持，亦無不合
    ，原告訴請撤銷訴願決定及原處分，為無理由，應予駁回。
七、本件事實已臻明確，兩造其餘攻擊防禦方法及聲明陳述，核
    與判決結果無影響，爰不一一論列，併此敘明。
據上論結，本件原告之訴為無理由，爰依行政訴訟法第98條第1
項前段，判決如主文。
中    華    民    國    97    年    10    月    8     日
                   臺北高等行政法院第七庭
                             審判長法  官  林樹埔
                                   法  官  闕銘富
                                   法  官  林玫君
上為正本係照原本作成。
如不服本判決，應於送達後20日內，向本院提出上訴狀並表明上
訴理由，如於本判決宣示後送達前提起上訴者，應於判決送達後
20日內補提上訴理由書（須按他造人數附繕本）。
中    華    民    國    97    年    10    月    8     日
                                   書記官  林苑珍


司法院資訊處製作；財團法人民間司法改革基金會備份。
